臺灣高等法院刑事裁定
110年度毒抗字第1383號
抗  告  人
即  被  告  吳惠竹



上列抗告人即被告因聲請施以強制戒治案件，不服臺灣新竹地方
法院110年度毒聲字第595號，中華民國110年9月23日裁定（聲請
案號：臺灣新竹地方檢察署110年度毒偵字第1482、1759號、110
年度聲戒字第40號），提起抗告，本院裁定如下：
    主  文
抗告駁回。
    理  由
一、原裁定意旨略以：抗告人即被告甲○○（下稱抗告人）因施用
    第二級毒品案件，經原審法院以110年度毒聲字第122號裁定
    送法務部○○○○○○○○附設勒戒處所執行觀察、勒戒後，該所依
    「前科紀錄與行為表現」、「臨床評估」、「社會穩定度」
    等項目評估被告施用毒品傾向之分數為62分，認定被告有繼
    續施用毒品傾向等事實，堪認被告確有繼續施用毒品之傾向
    。是本件聲請為有理由，應予准許。爰裁定被告令入戒治處
    所施以強制戒治，其期間為6個月以上，至無繼續強制戒治
    之必要為止，最長不得逾1年等語。
二、抗告意旨略以：
　㈠就評估標準紀錄表中前科紀錄而言，當心理醫生詢問有幾條
    前科時，抗告人不知是問從上次勒戒後起算或單指所犯幾條
    受觀察、勒戒裁定；又問使用多久，不知是距上次使用時間
    多久抑或自第一次使用以來多久時間，以上鑑定過程均造成
    抗告人誤解題意，回答錯誤，而造成前科紀錄多達30條而需
    受強制戒治。
　㈡就評估標準紀錄表中得分欄位，雖有各項得分，但並未提出
    其他證據用以說明各項得分之依據，無從考量，評分標準並
    非統一，因鑑定人而異，可因鑑定人看法不同，例如同為「
    重複使用」之項目卻可因鑑定人而異評分為5分或10之差，
    上開評估紀錄表列有13項評估項目，每項如均有細差將使抗
    告人完全有不同之結果。又本件為法院囑託鑑定證據之案件
    作為認定抗告人有無施用毒品傾向為證據，法院更必須負起
    證據評估之責任，再係本件評估分數為62分，以個位數之差
    裁定強制戒治，故本件需注重於評估誤差值。修法以來因評
    估標準紀錄表中共有13項需評估，人數暴增，苗栗勒戒所醫
    療量能不足，使得在本件評估中，許多項目由所方服務人員
    即雜役受刑人陳永華，於9月10日下午2至3點於校舍7房在窗
    口以紙本作業，此項目便不再由心理醫師專業諮詢，以作為
    認定抗告人有繼續施用毒品傾向之事實。用非法院授命之專
    業鑑定人員所製作諮詢文件報告為證據，作為定論抗告人有
    繼續施用毒品傾向之不存在事實，違法甚明。抗告人前科紀
    錄佔總評估分數九成，倘以上標準認定有何專業評斷而言。
　㈢抗告人於受觀察勒戒前於109年12月14日入監，執行數月後續
    上有1年多徒刑須執行，應有一事不二罰之法定界限原則適
    用，並抵觸憲法第23條之比例原則，被告是否有繼續施用傾
    向、強制戒治之實質效益及必要實有待商榷。
　㈣強制戒治期間為6月以上，最長不得逾1年，若經觀察、勒戒
    後再裁定強制戒治，與另案所犯施用毒品1次之刑責相差甚
    遠，懇請以兩罰取其輕之原則，撤銷原裁定。
三、按觀察、勒戒後，檢察官或少年法院（地方法院少年法庭）
    依據勒戒處所之陳報，認受觀察、勒戒人有繼續施用毒品傾
    向者，檢察官應聲請法院裁定或由少年法院（地方法院少年
    法庭）裁定令入戒治處所強制戒治，其期間為6個月以上，
    至無繼續強制戒治之必要為止，但最長不得逾1年，毒品危
    害防制條例第20條第2項定有明文。次按有無繼續施用毒品
    傾向之評估標準，並非完全以受勒戒人勒戒後之結果為準，
    勒戒前之各種情況，仍應作為評估之依據。依勒戒處所評分
    說明手冊規定，係以前科紀錄與行為表現、臨床評估、社會
    穩定度，三項合併計算分數，每一大項皆有靜態因子與動態
    因子。而關於有無繼續施用毒品傾向之評估標準，法務部業
    於110年3月26日以法矯字第11006001760號函修正頒布「有
    無繼續施用毒品傾向評估標準紀錄表」、「有無繼續施用毒
    品傾向評估標準評分說明手冊」，上開評分說明手冊載明判
    定之原則：「受觀察勒戒人入所後，經過2週時間的觀察、
    勒戒，由處所及醫療人員依據其各項紀錄、資料及觀察勒戒
    期間之行為表現，加以評分。在勒戒人入所4至6週後，可再
    做一次評估以做必要之評分修正。每一大項皆有靜態因子與
    動態因子。先以靜態因子分數評分，靜態因子分數總分在60
    分（含）以上為『有繼續施用毒品傾向』；60分以下，與動態
    因子分數相加，如果總分在60分（含）以上，為『有繼續施
    用毒品傾向』」，又評估標準紀錄表及說明手冊中「前科紀
    錄與行為表現」之第1題及第3題之計分方式修正如下(餘無
    修正)：㈠第1項「毒品犯罪相關司法紀錄」：計分方式修正
    為每筆(次)5分，總分上限為10分；㈡第3項「其他犯罪相關
    紀錄」：計分方式修正為每筆(次)2分，總分上限為10分。
    是被告有無繼續施用毒品傾向，係依具體個案之臨床實務及
    相關事證等情綜合判定，有其相當之專業依據及標準，且涉
    及專門醫學，又衡酌強制戒治之目的，係為協助施用毒品者
    戒斷毒品之心癮及身癮所為之一種保安處分類型，而該評估
    標準係將與判斷有無繼續施用傾向之相關因素加以列舉及量
    化，適用於每一位受觀察、勒戒處分之人，具一致性、普遍
    性、客觀性，以利執法者判定受勒戒人有無繼續施用毒品傾
    向，倘其評估由形式上觀察，無擅斷或濫權等明顯不當情事
    ，法院應予尊重。
四、經查：
　㈠抗告人前曾因施用毒品案件，經原審法院以89年度毒聲字第2
    591號裁定送勒戒處所施以觀察、勒戒，因認有繼續施用毒
    品之傾向，在經原審法院以90年度毒聲字第250號裁定令入
    戒治處所執行強制戒治，嗣經原審法院以90年度毒聲字第11
    59號裁定停止戒治，於90年8月10日因停止處分出監，復經
    原審法院以90年度毒聲字第1709號裁定撤銷停止戒治，令入
    戒治處所執行強制戒治，於91年7月18日戒治期滿執行完畢
    ，經檢察官聲請簡易判決處行，由原審法院以90年度竹檢字
    第97號判決判處有期徒刑6月確定，有本院被告前案紀錄表
    在卷可考，復於上開觀察、勒戒執行完畢3年後之109年7月2
    6日晚間10時許，為本件施用第二級毒品，經原審以110年度
    毒聲字第122號裁定送勒戒處所觀察、勒戒，而於110年8月1
    2日送苗栗看守所附設勒戒處所觀察、勒戒後，該勒戒處所
    依據被告之前科紀錄與行為表現、臨床評估、社會穩定度等
    3大項因素（每1大項均有靜態因子與動態因子）進行評估，
    其中：⑴前科紀錄與行為表現部分合計為30分（有11筆毒品
    犯罪相關司法紀錄計10分、首次毒品犯罪年齡為「20歲以下
    」計10分、有4筆其他犯罪相關紀錄計8分、入所時尿液毒品
    檢驗為「無毒品反應」計0分、，上開4項靜態因子合計為28
    分；另在所內行為表現「持續於所內抽菸計2分」之動態因
    子計2分）；⑵臨床評估部分合計為27分（有多重毒品濫用計
    10分、合法物質（菸）濫用計2分、使用方式（無注射使用
    ）計0分、使用年數超過1年計10分，上開靜態因子合計為12
    分；無精神疾病共病（含反社會人格）計0分、臨床綜合評
    估（含病識感、動機、態度、就醫意願）評定為「偏重」計
    5分，上開動態因子合計為5分）；⑶社會穩定度部分合計為5
    分（工作係「全職工作：鐵皮」計0分、家人無濫用藥物計0
    分、【入所後家人無訪視計5分、出所後與家人同住計0分，
    此二者合計上限5分】）。以上前科紀錄與行為表現、臨床
    評估、社會穩定度等總分合計為62分（靜態因子共計50分，
    動態因子共計12分），經評定認抗告人為「有繼續施用毒品
    傾向」之情事，有法務部○○○○○○○○110年9月15日苗所衛字第
    11000026690號函暨所附有無繼續施用毒品傾向證明書及評
    估標準紀錄表在卷可稽。是新修正之「有無繼續施用毒品傾
    向評估標準」既係法務部邀集專家學者暨相關機關研商後修
    正完竣，以因應本次毒品危害防制條例之修法意旨，且為一
    般受觀察勒戒處分人均一體適用，並無恣意、濫權情事，本
    院就此專業判斷自應尊重。而且依照評分說明手冊載明判定
    之原則，上述評估係該所相關專業知識經驗人士，於被告受
    觀察、勒戒期間，依其本職學識評估被告之前科紀錄與行為
    表現、臨床評估、社會穩定度等因子所為之綜合判斷，經科
    學驗證所得之結論，足徵上開證明書及評估標準紀錄表，係
    綜合個案之臨床實務及具體事證為評分，以判定被告有繼續
    施用毒品傾向，自形式上觀察，並無擅斷或濫權等明顯不當
    之情事，自得資為判斷被告有無繼續施用毒品傾向之證明。
    是自上開評定之評分結果觀之，抗告人確有繼續施用毒品之
    傾向，而達應施以強制戒治之標準，自有依法再施以強制戒
    治以降低其再次施用毒品之危險性之必要。從而，原裁定據
    此裁定抗告人令入戒治處所施以強制戒治，其期間為6個月
    以上，至無繼續強制戒治之必要為止，但最長不得逾1年，
    經核於法並無不合。
　㈡抗告意旨固以前詞置辯。惟查，於司法實務或醫學臨床上，
    具有毒品前科紀錄者，或因長期有機會接觸毒品，或因欲藉
    由毒品作用暫時隔絕現實環境，其反覆性、繼續性地再犯施
    用毒品犯行之機率，確實較無毒品前科者高，因此上開評估
    標準方會將勒戒人之前科紀錄列入重要之評分項目，且於評
    分說明手冊明訂：所謂毒品犯罪相關司法紀錄，不論其為吸
    食施打、運輸、販賣、持有毒品或其他罪名，凡觸犯毒品危
    害防制條例、原肅清煙毒條例、原麻醉藥品管理條例或管制
    藥品管理條例相關刑罰規定者均屬之，觀察勒戒、強制戒治
    及緩起訴後不起訴的紀錄也列入毒品相關犯罪紀錄項目範圍
    （該評分說明手冊參照）；所謂使用年數，以本次勒戒之毒
    品為準。使用時間的計算為個案在使用藥物狀態期間的總和
    。而抗告人自88年起即陸續有違反毒品危害防制條例之相關
    案件，迄110年間已有11筆涉及施用毒品等毒品案件前科，
    且自88年起即有施用與本次勒戒之毒品甲基安非他命相同之
    案件，使用年數顯逾1年，有本院前案紀錄表在卷可參，是
    苗栗看守所附設勒戒處所人員所為之評估報告，由形式上觀
    察，亦無擅斷或濫權等明顯不當之情事，自得資為判斷被告
    有無繼續施用毒品傾向之證明。抗告人徒憑己意辯稱醫師未
    詳細詢問造成抗告人誤解題意云云，實屬誤會，尚無可採。
　㈢況苗栗看守所附設勒戒處所人員評估抗告人是否有繼續施用
    毒品傾向，係以「毒品犯罪相關司法紀錄」、「首次毒品犯
    罪年齡」、「其他犯罪相關紀錄」、「入所時尿液毒品檢驗
    」、「所內行為表現」、「物質使用行為」、「合法物質濫
    用」、「使用年數」、「臨床綜合評估（含病識感、動機、
    態度、就醫意願）」、「工作」、「家庭」等靜態因子、動
    態因子綜合評估，業經本院說明如前，且前述苗栗看守所附
    設勒戒處所有無繼續施用毒品傾向證明書及評估標準紀錄表
    所載之臨床評估、社會穩定度及綜合判斷結果，均係該所相
    關專業知識經驗人士即醫師何仁琦於被告入所執行觀察、勒
    戒期間，依其本職學識就被告之臨床評估及社會穩定度等因
    素所為之綜合判斷，具有科學驗證所得之結論，並無抗告人
    所辯稱由所方服務人員即雜役受刑人陳永華代替心理醫師專
    業諮詢，以作為認定抗告人有繼續施用毒品傾向之事實。又
    勒戒處所之組織、人員之資格及執行觀察、勒戒相關程序，
    暨判斷施用毒品者，有無繼續施用毒品傾向，均有相關法令
    嚴格規範，非可恣意而為，且上開評估內容，已依照法務部
    因應毒品危害防制條例之修正意旨及109年11月18日最高法
    院刑事大法庭109年台上大字第3826號之裁定標準，據以為
    評估判斷認定，由形式上觀察，亦無擅斷或濫權等明顯不當
    之情事，自得資為判斷抗告人有無繼續施用毒品傾向之證明
    。抗告人徒憑己意，泛稱並非由相關專業知識經驗之人士評
    估臨床實務，顯有擅斷之嫌，故本件評估不得作為原裁定之
    基礎云云，尚非可採。
　㈣另按強制戒治本係為協助施用毒品者戒斷毒品之心癮及身癮
    所為之一種保安處分，其性質非為懲戒行為人，而係為消滅
    行為人再次施用毒品之危險性，以達教化與治療之目的，可
    謂刑罰之補充制度，從而毒品危害防制條例本身所規定之觀
    察、勒戒及強制戒治等保安處分，雖兼具剝奪自由權利之性
    質，卻有刑罰不可替代之教化治療作用。且觀察、勒戒之執
    行，其重點在「評估」該施用毒品者是否應受強制戒治以治
    癒其毒癮，並依其結果而有不起訴處分等處遇；此與被告在
    觀察、勒戒執行期間，是否另受有期徒刑之執行無關。抗告
    人多次為警查獲施用毒品犯行，仍未使其有所警惕決意遠離
    毒品，益見抗告人需藉由強制戒治之保安處分協助戒斷其毒
    品之心癮與身癮，以達教化治療之效果，並無違反一事不二
    罰原則。是抗告人指摘原裁定違反「一事不二罰」之法定界
    限原則及比例原則等情，均無足採。抗告人以其在本案觀察
    、勒戒執行前，曾另執行所犯他罪經判處之數月徒刑，且該
    部分罪刑所監禁之時日長於本案戒治，據以質疑其是否「仍
    有繼續施用傾向」與「強制戒治之實質效益及必要」等語，
    亦無可採。
五、綜上所述，原審依檢察官聲請，依毒品危害防制條例第20條
    第2項之規定，裁定抗告人令入戒治處所施以強制戒治，其
    期間為6個月以上，至無繼續強制戒治之必要為止，但最長
    不得逾1年，於法並無不合。抗告意旨徒以前詞指摘原裁定
    不當，請求撤銷原裁定，為無理由，應予駁回。
據上論斷，應依刑事訴訟法第412條，裁定如主文。　　
中　　華　　民　　國　　110 　年　　10　　月　　29　　日
                  刑事第十九庭  審判長法　官  曾淑華
                                      法　官  陳文貴
                                      法　官  許文章
以上正本證明與原本無異。
不得再抗告。
                                      書記官  陳盈芝
中　　華　　民　　國　　110 　年　　10　　月　　29　　日